臺灣基隆地方法院民事判決
111年度國字第3號
原      告  林國雄  

被      告  新北市政府警察局瑞芳分局

法定代理人  謝龍富  
訴訟代理人  張力元  
            吳孟哲  
上列當事人間國家賠償事件，本院於民國111年5月18日辯論終結
，判決如下：
    主      文
原告之訴駁回。
訴訟費用由原告負擔。　　
    事實及理由
壹、程序事項
    按依國家賠償法請求損害賠償時，應先以書面向賠償義務機
    關請求之；賠償義務機關拒絕賠償，或自提出請求之日起逾
    30日不開始協議，或自開始協議之日起逾60日協議不成立時
    ，請求權人得提起損害賠償之訴，國家賠償法第10條第1項
    、第11條第1項前段定有明文。查原告前於民國111年2月8日
    、111年2月22日，以書面向被告請求國家賠償，經被告於11
    1年3月21日，以111年度新北警瑞賠字第1號拒絕賠償理由書
    而予否准，此除有原告提出之新北市政府警察局瑞芳分局11
    1年3月21日新北警瑞行字第1113685699號函暨111年度新北
    警瑞賠字第1號拒絕賠償理由書在卷可參，並經本院職權調
    取本件協議先行之國賠案卷核閱屬實，有新北市政府警察局
    瑞芳分局111年4月27日新北警瑞行字第1113688899號函暨該
    案卷影本存卷為憑。從而，原告於提起本件訴訟前，已依首
    開規定，踐行與賠償義務機關之協議先行程序而無不合。
貳、實體事項
一、原告主張：
  ㈠原告於105年迄106年8月間，在被告新北市政府警察局瑞芳分
    局（下稱瑞芳警局）擔任偵查隊隊長乙職，兼管瑞芳義勇警
    察分隊（下稱義警隊）之事務，並於105年11月迄106年1月
    間，以義警隊之經費，購買物品饋贈顧問或持餐費收據、發
    票辦理核銷（下稱系爭經費運用事件）；而臺灣基隆地方檢
    察署（下稱基隆地檢署）檢察官固以系爭經費運用事件，起
    訴原告涉嫌貪污（貪污治罪條例第5條第1項第2款）、侵占
    （刑法第335條第1項）等刑事犯罪（基隆地檢署107年度偵
    字第2486號），惟案經刑事法院審理結果，則就原告判決無
    罪確定（本院107年度訴字第559號、臺灣高等法院108年度
    上訴字第530號）。
  ㈡原告於上開刑案偵審期間，選任辯護律師衛己清白，為此支
    出費用總計新臺幣（下同）580,000元（下稱系爭費用）；
    因原告係依法執行職務以致涉訟罹案，故原告遂依公務人員
    保障法第22條、公務人員因公涉訟輔助辦法第6條、第8條等
    規定，請求被告核發延聘律師之系爭費用，然而原告遞件屢
     遇下列刁難：
  ⒈108年5月2日首度申請，瑞芳警局行政組承辦人李竟通便宜行
    事，未依規定登錄公文收發編號，組長秦仕緯亦枉顧專業意
    見，未依規定責成審查小組，並於數月後，逕以原件退回而
    未處理。
　⒉108年12月18日二度申請，瑞芳警局行政組承辦人游彭程便宜
    行事，未依規定登錄公文收發編號，組長秦仕緯亦枉顧專業
    意見，未依規定責成審查小組，強邀原告俟無罪判決確定再
    行申請，並於數月後，逕以原件退回而未處理。
　⒊109年2月18日三度申請，瑞芳警局行政組承辦人陳建宏便宜
    行事，未依規定登錄公文收發編號，組長秦仕緯則藉詞「新
    型冠狀病毒疫情事忙」、「律師法律見解不同」，要求原告
    先行撤案並於3月再行申請；原告恐受刁難，祇能無奈先行
    撤案。
  ⒋109年3月2日、5月1日四度申請，被告竟推稱「原告職司犯罪
    偵查之工作，系爭經費運用事件與原告之職務無關，故原告
    並非依法執行職務以致涉訟罹案」，並先、後以新北警瑞行
    字第1093657033號、第1093660434號函，否准原告所提出之
    輔助聲請。原告不服，向公務人員保障暨培訓委員會（下稱
    保訓會）提出申復，經保訓會駁回復審（109年10月20日公
    審決字第000225號復審決定書），原告再向行政法院提起行
    政訴訟，而臺北高等行政法院則以110年度訴字第69號判決
    駁回原告之訴，最高行政法院嗣亦以110年度上字第650號裁
    定駁回上訴。
  ㈢承前，原告雖係偵查隊之隊長，然被告既將義警隊之事務交
    由職司犯罪偵查之原告兼管，則原告因系爭經費運用事件以
    致罹案，其情原已合致「依法執行職務涉訟」之輔助要件，
    詎被告竟絕口不提分局長就義警隊事務之指揮分配，率以「
    系爭經費運用事件與犯罪偵查之工作無關」，推稱原告並非
    依法執行職務以致罹案，是被告自已嚴重侵害原告權利而有
    違失；尤以行政法院逕以機關組織編制劃分原告之法定業務
    ，忽略原告尚受主管指揮而須兼管其他事務，驟然肯認「原
    告並非依法執行職務」，甚至率認「『義警隊經費』僅係民間
    團體之款項」（並「非」法定經費），從而駁回原告之行政
    訴訟，俱係「被告未說明『原告受分局長指揮監督』」所致，
    故被告自已嚴重侵害原告之權利。因被告單方認定「系爭經
    費運用事件與原告之職務無關」，復忽略原告受分局長指揮
    方為該職務之執行，自行不當將義警隊之事務編入偵查單位
    在先，卻又任令同仁於刑案偵查期間提出不實之證述在後，
    兼之承辦人李竟通、游彭程、陳建宏以及組長秦仕緯等人，
    一概未循法定程序處理原告之輔助申請，終至原告申領系爭
    費用未果，是被告乃依國家賠償法第2條第2項規定，請求被
    告賠償580,000元。
二、被告答辯：　　
　　系爭經費運用事件並非原告之法定職務，被告亦係基此否准
    原告之輔助申請，故原告指稱承辦人員怠惰或同仁偽證乙情
    ，俱與「被告否准原告申請」之結果，查無相當因果關係之
    可言，況原告所提復審、行政訴訟均遭駁回，而可認原告確
    實非因「依法執行職務以致涉訟」，尤以被告依法應受保訓
    會復審決定之拘束，故本件自與國家賠償法第2條第2項之規
    定不符。基上，爰聲明：原告之訴駁回；如受不利判決，願
    供擔保請准宣告免為假執行。
三、兩造不爭執之事實：
  ㈠原告於105年迄106年8月間，在瑞芳警局擔任偵查隊隊長乙職
    ，並因兼管義警隊之事務，於105年11月迄106年1月間，以
    義警隊之經費，購買物品饋贈顧問或持餐費收據、發票辦理
    核銷（此即系爭經費運用事件）；而基隆地檢署檢察官固以
    系爭經費運用事件，起訴原告涉嫌貪污（貪污治罪條例第5
    條第1項第2款）、侵占（刑法第335條第1項）等刑事犯罪（
    基隆地檢署107年度偵字第2486號），惟案經刑事法院審理
    結果，則就原告判決無罪確定（本院107年度訴字第559號、
    臺灣高等法院108年度上訴字第530號）。
  ㈡原告於上開刑案偵審期間，選任辯護律師衛己清白，為此支
    出費用總計580,000元（此即系爭費用）。
  ㈢原告曾依公務人員保障法第22條、公務人員因公涉訟輔助辦
    法第6條、第8條等規定，於108年5月2日遞件請求被告核發
    系爭費用，而瑞芳警局行政組承辦人李竟通並未登錄公文收
    發編號，組長秦仕緯亦未責成審查小組，並於數月後，逕以
    原件退回而未處理。
  ㈣108年12月18日，原告二度遞件，依公務人員保障法第22條、
    公務人員因公涉訟輔助辦法第6條、第8條等規定，請求被告
    核發系爭費用，而瑞芳警局行政組承辦人游彭程仍未登錄公
    文收發編號，組長秦仕緯亦未責成審查小組，並且要求原告
    俟無罪判決確定再行申請，嗣復於數月後，逕以原件退回而
    未處理。
  ㈤109年2月18日，原告三度遞件，依公務人員保障法第22條、
    公務人員因公涉訟輔助辦法第6條、第8條等規定，請求被告
    核發系爭費用，而瑞芳警局行政組承辦人陳建宏仍未登錄公
    文收發編號，組長秦仕緯亦曾對原告表示「新型冠狀病毒疫
    情事忙」、「律師法律見解不同」，要求原告先行撤案並俟
    3月再行申請。
  ㈥109年3月2日、5月1日，原告四度遞件，依公務人員保障法第
    22條、公務人員因公涉訟輔助辦法第6條、第8條等規定，請
    求被告核發系爭費用；被告認「原告職司犯罪偵查之工作，
    系爭經費運用事件與原告之職務無關，原告並非依法執行職
    務以致涉訟罹案」，乃先、後以新北警瑞行字第1093657033
    號、第1093660434號函，否准原告所提出之輔助聲請。原告
    不服，向公務人員保障暨培訓委員會（下稱保訓會）提出申
    復，經保訓會駁回復審（109年10月20日公審決字第000225
    號復審決定書），原告再向行政法院提起行政訴訟，而臺北
    高等行政法院則以110年度訴字第69號判決駁回原告之訴，
    最高行政法院嗣亦以110年度上字第650號裁定駁回上訴。
四、本院判斷：
　　原告承前所述之兩造不爭執事實，主張被告既將義警隊之
    事務交由職司犯罪偵查之原告兼管，原告因系爭經費運用事
    件以致罹案，其情原已合致「依法執行職務涉訟」之輔助要
    件，故被告任其承辦人員刁難而不核給系爭費用，復放任同
    仁於刑案偵查期間為不實之證述，兼未向行政法院說明「原
    告係受分局長指揮監督」等種種實情，導致原告行政訴訟最
    終獲判敗訴確定，是被告自應依國家賠償法第2條第2項規定
    ，就原告負損害賠償之責；而被告則執前詞予以否認。經查
    ： 
  ㈠原告主張其於108年5月2日、108年12月18日、109年2月18日
    ，三度申請輔助而未獲依規受理如前揭㈢㈣㈤所載，均因原告
    於109年3月2日、5月1日四度申請並獲受理（惟受理結果則
    係不予輔助）而遭阻斷；換言之，被告認「原告職司犯罪偵
    查之工作，系爭經費運用事件與原告之職務無關，故原告並
    非依法執行職務以致涉訟罹案」，乃否准原告所提出之輔助
    聲請，以及保訓會駁回原告之申復，乃至行政訴訟駁回原告
    之請求，俱與原告所稱「其於108年5月2日、108年12月18日
    、109年2月18日三度申請輔助未獲依規受理之行政違失」無
    關。從而，原告首即不得援前揭㈢㈣㈤所示違失，請求被告賠
    償系爭費用。
  ㈡原告於109年3月2日、5月1日四度申請，雖經被告受理並予否
    准如前揭㈥所載，然原告究否「因執行職務以致涉訟」，被
    告本即享有「判斷餘地」（公務人員因公涉訟輔助辦法第2
    條、第3條、第5條、第6條第1項、第12條規定參看），而非
    一經原告申請即須准許，故被告審查結果，認為原告不符「
    依法執行職務涉訟」之輔助要件，乃以新北警瑞行字第1093
    657033號、第1093660434號函，否准原告所提出之輔助聲請
    （下稱系爭處分），原屬被告適法之職權行使，原告就系爭
    處分（被告之判斷）若有不服，亦祇能依循法定救濟程序，
    就系爭處分提起申復或行政訴訟。又原告循法定救濟程序，
    向保訓會提出申復，既經保訓會駁回復審（109年10月20日
    公審決字第000225號復審決定書），其向行政法院提起行政
    訴訟，亦經臺北高等行政法院以110年度訴字第69號判決駁
    回，並經最高行政法院以110年度上字第650號裁定駁回，則
    被告作成之系爭處分，即「無」不法之可言，而難謂被告之
    承辦人員就原告有何「『不法』之侵害」存在。準此，原告自
    不能祇因系爭處分於己不利（未獲核給系爭費用），旋就被
    告請求損害賠償。
  ㈢至原告雖又稱被告放任同仁於刑案偵查期間為不實之證述，
    兼未向行政法院說明「原告係受分局長指揮監督」等種種實
    情，導致原告行政訴訟最終獲得敗訴之判決結果云云。然按
    「行政法院應依職權調查事實關係，不受當事人主張之拘束
    。」行政訴訟法第125條第1項定有明文。申言之，行政訴訟
    係採職權調查主義原則，行政法院依職權調查證據及認定事
    實，不受當事人主張之拘束，關於事實之認定，採實質真實
    發見主義原則，故行政法院並「非」依據兩造之主張答辯，
    而係根據「其職權調查所得之訴訟資料」，作出「原告『非』
    因執行職務以致涉訟」之事實認定，此乃行政法院就調據調
    查之取捨判斷，縱此一取捨結果於原告不利（維持系爭處分
    ，原告不得申領系爭費用），核此亦屬行政法院適法之職權
    行使，而與「被告答辯內容」查無必然之關聯；因行政法院
    依法獨立審判，不受原告主張或被告答辯之拘束，故行政法
    院判決原告敗訴之結果，自難謂係「被告於兩造訟爭期間所
    為不利於原告之陳述」所致。從而，無論被告本其立場向行
    政法院所提出之陳述為何，該等陳述與行政法院判決駁回原
    告之訴，尤無相當因果關係之可言；準此，行政法院駁回原
    告請求之判決結果，要與「被告本其立場所持之答辯」渺無
    相關，原告宣稱被告未向行政法院說明種種實情，導致原告
    行政訴訟最終獲判敗訴確定，並本此請求被告賠償系爭費用
    云云，尤屬牽強攀附而非可採。
  ㈣基上說明，原告請求被告賠償系爭費用，尚與國家賠償法第2
    條第2項之要件不牟而欠根據，為無理由，不能准許，應予
    駁回。
五、本件事證已臻明確，兩造其餘主張、陳述及所提之證據暨攻
    擊防禦方法，經本院審酌後，認均與本件判決結果無影響，
    毋庸再予一一審酌，附此敘明。
六、訴訟費用由敗訴之原告負擔。
中　　華　　民　　國　　111 　年　　6 　　月　　1 　　日
                  民事庭法  官   王慧惠
以上正本係照原本作成。　　　　　　　　　  
對於本件判決如有不服，應於收受送達後20日內向本院提出上訴
書狀，敘述上訴之理由，上訴於臺灣高等法院，並按他造當事人
之人數附具繕本。如委任律師提起上訴者，應一併繳納上訴審裁
判費。
中　　華　　民　　國　　111 　年　　6 　　月　　1 　　日
                        書記官   姚安儒